臺灣高等法院刑事判決
110年度上訴字第66號
上  訴  人  
即  被  告  李致億



選任辯護人  江宜蔚律師（法扶律師）
上列上訴人因毒品危害防制條例案件，不服臺灣桃園地方法院10
9年度訴字第813號，中華民國109年11月17日第一審判決（起訴
案號：臺灣桃園地方檢察署108年度偵字第33704號），提起上訴
，本院判決如下：
    主  文
上訴駁回。
    事  實
一、李致億知悉甲基安非他命為毒品危害防制條例所列管之毒品
    ，不得持有、販賣，竟基於販賣第二級毒品甲基安非他命以
    營利之犯意，於民國107年6月2日晚間9時15分許至翌日凌晨
    0時5分許間，以門號0000000000、0000000000、0000000000
    號3支行動電話，與呂素貞所持用門號0000000000號行動電
    話聯繫，並約定交易甲基安非他命之事宜，隨後於107年6月
    3日凌晨0時5分許，在呂素貞位於桃園市○○區○○○路00號9樓
    居所，以新臺幣（下同）18,000元，將甲基安非他命17.5公
    克販賣予呂素貞而完成交易。
二、案經宜蘭縣政府警察局宜蘭分局報告臺灣桃園地方檢察署檢
    察官偵查起訴。 
    理  由
壹、證據能力
    本判決認定事實所引用之供述及非供述證據，並無證據證明
    係公務員違背法定程序所取得，檢察官及上訴人即被告李致
    億（下稱被告）及其辯護人對於證據能力均無爭執（本院卷
    第155至156頁），本院審酌該等證據資料製作時之情況，亦
    無違法不當及證明力明顯過低之瑕疵，認作為證據應屬適當
    ，依刑事訴訟法第158條之4反面解釋及第159條至第159條之
    5規定，均有證據能力。
貳、實體方面
一、認定犯罪事實所憑之證據及理由：
  ㈠上開犯罪事實，業據被告於偵查、原審及本院審理中均坦承
    不諱（偵卷第233至234頁、第333至334頁，原審卷第114頁
    、第137至138頁，本院卷第154頁、第174頁、第178頁），
    核與證人呂素貞於偵查中之證述相符（偵卷第273頁），且
    有臺灣桃園地方法院（下稱桃園地院）107年聲監字第558號
    通訊監察書暨電話附表影本及通訊監察譯文（偵卷第81至82
    頁、第84至85頁）、臺灣桃園地方檢察署桃檢俊萬108偵337
    04字第1099052205號函（偵卷第305至307頁）、桃園地院10
    9年5月22日109桃院祥刑琇聲監可字第26號函（偵卷第309頁
    ）各1份在卷為憑，足認被告此部分自白與事實相符，應可
    採信。
  ㈡按販賣毒品之行為，本無一定之公定價格，是其各次買賣之
    價格，當亦各有差異，而隨供需雙方之資力、關係之深淺、
    需求之數量、貨源之充裕與否、販賣者對於資金之需求如何
    即殷切與否，以及政府查緝之態度，進而為各種不同之風險
    評估，而為機動性之調整，是其價格標準，自非一成不變，
    且販賣者從各種「價差」、「量差」、「純度（如摻入葡萄
    糖等物）」謀取利潤方式，或有差異，然其所圖利益之非法
    販賣行為目的，則屬相同，並無二致。因之，販賣利得，除
    經行為人坦承，或其價量至臻明確，確實難以究其原委。然
    按一般民眾普遍認知毒品之非法交易，向為政府查禁森嚴且
    重罰不寬貸，衡諸常情，倘非有利可圖絕無平白甘冒被重罰
    高度風險之理，從而，舉凡其有償交易，除足反證其確另基
    於非圖利本意之關係外，尚難因無法查悉其買進、賣出之差
    價，而諉無營利之意思，或阻卻販賣犯行之追訴（最高法院
    87年度台上字第3164號判決意旨參照）。經查，被告基於營
    利意圖，與呂素貞交易前揭毒品乙節，除有前揭證據資料可
    佐外，並經被告於偵查、原審及本院審理時均坦承在卷（偵
    卷第334頁，原審卷第138頁，本院卷第154頁、第174頁、第
    178頁），足認被告主觀上具有營利意圖甚明。
  ㈢綜上，本案事證已臻明確，被告犯行堪予認定，應依法論科
    。
二、論罪
  ㈠法律修正之比較適用
　　按行為後法律有變更，適用行為時法律，但行為後法律有利
    於行為人，適用最有利之法律，刑法第2條第1項定有明文。
    被告行為後，毒品危害防制條例第4條規定於109年1月15日
    經總統公布修正，於同年7月15日起生效施行。修正前毒品
    危害防制條例第4條第2項規定：「製造、運輸、販賣第二級
    毒品者，處無期徒刑或七年以上有期徒刑，得併科新臺幣一
    千萬元以下罰金」，修正後規定為：「製造、運輸、販賣第
    二級毒品者，處無期徒刑或十年以上有期徒刑，得併科新臺
    幣一千五百萬元以下罰金」。新法提高有期徒刑及罰金法定
    刑上限，本案經新舊法比較結果，應以被告行為時之法律即
    修正前之毒品危害防制條例第4條第2項對被告較為有利，依
    刑法第2條第1項前段規定，自應適用修正前之毒品危害防制
    條例第4條第2項規定。另修正前毒品危害防制條例第17條第
    2項原規定：「犯第四條至第八條之罪於偵查及審判中均自
    白者，減輕其刑。」修正後毒品危害防制條例第17條第2項
    則規定：「犯第四條至第八條之罪於偵查及歷次審判中均自
    白者，減輕其刑。」而增加須於「歷次」審判中均自白，始
    得依該條項減輕之要件。經比較新舊法之結果，修正後之法
    律並未較有利於被告，依刑法第2條第1項前段規定，即應適
    用被告行為時即修正前毒品危害防制條例第17條第2項之規
    定。
  ㈡核被告所為，係犯修正前毒品危害防制條例第4條第2項之販
    賣第二級毒品罪。被告因販賣而持有第二級毒品甲基安非他
    命之低度行為，為販賣之高度行為所吸收，不另論罪。
  ㈢刑之加重、減輕：
  ⒈累犯加重：
    被告於104年間因施用毒品案件，經桃園地院以104年度審訴
    字第1319號判決分別處有期徒刑8月、4月確定，嗣經同法院
    以105年度聲字第1128號裁定應執行有期徒刑11月確定，並
    於106年1月16日執行完畢，有本院被告前案紀錄表在卷可按
    。被告於有期徒刑執行完畢後，5年內故意再犯本件有期徒
    刑以上之罪，為累犯。參照司法院大法官會議釋字第775號
    解釋，考量被告前因違反毒品危害防制條例案件，經執行前
    揭有期徒刑，於執行完畢未久，又再犯毒品危害防制條例之
    案件，對於刑罰反應力薄弱，於本案無因加重本刑致生行為
    人所受刑罰超過其所應負擔之罪責而生罪刑不相當之情形，
    除法定本刑為無期徒刑部分依法不得加重外，餘應依刑法第
    47條第1項規定加重其刑。
  ⒉修正前毒品危害防制條例第17條第2項之減輕：
    被告於偵查、原審及本院審理中均自白上開販賣第二級毒品
    之犯行，已如前述，應依修正前毒品危害防制條例第17條第
    2項，減輕其刑，且刑有加重及減輕事由，除法定本刑為無
    期徒刑部分不得加重外，應依法先加後減之。
  ⒊不適用刑法第59條之理由：
    被告及其辯護人固主張被告本案僅涉及1次販賣第二級毒品
    之行為，屬小額零星販賣，獲利微薄有限，造成社會之危害
    與大盤毒梟有別，應依刑法第59條減輕其刑等語。惟按刑法
    第59條規定之酌量減輕其刑，必須犯罪另有特殊之原因與環
    境，在客觀上足以引起一般同情，認為即使予以宣告法定最
    低度刑，猶嫌過重者，始有其適用。此所謂法定最低度刑，
    固包括法定最低本刑；惟遇有其他法定減輕之事由者，則應
    係指適用其他法定減輕事由減輕其刑後之最低度刑而言。倘
    被告別有法定減輕事由者，應先適用法定減輕事由減輕其刑
    後，猶認其犯罪之情狀顯可憫恕，即使科以該減輕後之最低
    度刑仍嫌過重者，始得適用刑法第59條規定酌量減輕其刑（
    最高法院100年度台上字第744號判決意旨參照）。觀諸被告
    本案販賣第二級毒品之客觀犯行，所販賣之毒品甲基安非他
    命重達半兩，數量不少，交易金額非低，非僅止於吸毒友儕
    間一時為求互通有無而零星小額交易之情形，依其犯罪情節
    、行為惡害，審酌行為人主客觀一切犯罪情狀，並無特殊之
    原因與環境認在客觀上足以引起一般同情，且經依上開規定
    減輕其刑後，足為適當量刑，並無縱予宣告法定最低刑度猶
    嫌過重之情事，認被告無適用刑法第59條減輕其刑之餘地。
三、駁回上訴之理由　　
　㈠原審以被告犯修正前毒品危害防制條例第4條第2項販賣第二
    級毒品罪之事證明確，並以被告合於累犯規定而就法定刑為
    無期徒刑以外之部分加重其刑，又以被告於偵查及審理中均
    自白犯行而適用修正前毒品危害防制條例第17條第2項減輕
    其刑並依法先加後減之，且審酌被告所為，危害社會秩序，
    助長毒品流通，戕害人之身心健康至鉅，且被告當時已因涉
    他件販毒案遭起訴，卻仍為本案犯行，應予非難，但衡酌被
    告犯後於偵、審中均坦承犯行之犯後態度，兼衡其本案販賣
    之動機、目的、手段情節，及其自陳國中畢業之智識程度，
    從事臨時工之家庭經濟狀況暨素行等一切情狀，量處有期徒
    刑5年6月，並就未扣案之犯罪所得，依刑法第38條之1第1項
    、第3項諭知沒收及追徵，復說明供本案犯罪所用之行動電
    話3支未扣案且已不存在而不予沒收，又案發迄今已久，未
    扣案折舊之手機及SIM卡本身市場交易殘值甚微，依刑法第3
    8條之2第2項（原判決誤載為第3項）不予追徵，核其認事用
    法及量刑均無不當，應予維持。
　㈡被告上訴意旨略以：被告本案僅涉及1次販賣第二級毒品之行
    為，屬於小額零星販賣，獲利微薄有限，該犯行所造成危害
    社會之程度，與大盤毒梟或中小盤商賺取巨額利潤之犯行顯
    然有別，應屬毒品交易之下游，惡行及對社會秩序與國民健
    康危害程度，尚非重大惡極，主、客觀惡性相對輕微，應有
    刑法第59條酌量減輕其刑規定之適用。且被告為施用毒品成
    癮之人，難以安心融入社會穩定工作，迫於無奈而涉及毒品
    販賣，於偵查及審理時均坦承犯行，本案案情與其他販賣毒
    品之案件相較，相對輕微，但原審卻量處有期徒刑5年6月之
    重刑，顯然違反刑法對於相同案件之量刑標準，不符比例原
    則、平等原則。本案應比照相同案件科處相同刑度，請求量
    處有期徒刑3年8月至3年10月等語。經查，有關本案無刑法
    第59條適用，已如前述，又按法官為量刑之裁量時，本得依
    據個案情節，參酌刑法第57條各款例示之犯罪情狀，於法定
    刑度內量處被告罪刑；而量刑之輕重，應受比例原則及公平
    原則之限制，以符罪刑相當之原則；所稱比例原則，指行使
    此項職權判斷時，須符合客觀上之適當性、相當性與必要性
    之價值要求，不得逾越此等特性之程度，用以維護其均衡；
    而所謂平等原則，非指一律齊頭之平等待遇，應從實質上加
    以客觀判斷，倘條件有別，應本乎正義理念，分別適度量處
    ，禁止恣意為之。除有逾越該罪法定刑或法定要件，或未能
    符合法規範體系及目的，或未遵守一般經驗及論理法則，或
    顯然逾越裁量，或濫用裁量等違法情事以外，自不得任意指
    摘其量刑違法（最高法院80年台非字第473號、75年台上字
    第7033號、72年台上字第6696號、72年台上字第3647號判例
    ，99年度台上字第4568號刑事裁判參照）。查修正前販賣第
    二級毒品之法定刑為「無期徒刑或七年以上有期徒刑，得併
    科新臺幣一千萬元以下罰金」，本件原審先依據法定刑之加
    重及減輕事由形成處斷刑，於此範圍內，依刑法第57條各款
    量刑因子，以行為人之責任為基礎，具體審酌被告販賣第二
    級毒品犯行之動機、目的、手段情節、危害程度，認本案雖
    販賣1次且購毒者僅1人，但所販賣之甲基安非他命重達半兩
    ，交易數量及金額非低，助長毒品流通之情節嚴重，非僅止
    於吸毒友儕間一時為求互通有無而零星小額交易之情形，並
    參酌被告前已有販賣毒品案件之素行及被告之智識程度、家
    庭生活狀況等一切情狀，量處有期徒刑5年6月，所量處之刑
    未逾法定刑度，屬中間刑度，未達量刑之上限，且縱屬犯罪
    類型雷同，不同案件裁量之行使不得比附援引為本案之量刑
    輕重比較，是本案量刑無裁量權濫用或違反比例原則、平等
    原則之情形，難認有何不當。辯護人所稱本案案情輕微等節
    ，與卷內資料難謂相合，被告上訴徒憑前詞，請求從輕量刑
    云云，為無理由，應予駁回。
據上論斷，應依刑事訴訟法第368條，判決如主文。
本案經檢察官林秉賢提起公訴，檢察官王正皓到庭執行職務。
中　　華　　民　　國　　110 　年　　3 　　月　　31　　日
                  刑事第六庭  審判長法　官  劉方慈  
                                    法　官  曹馨方
                                    法　官  許曉微
以上正本證明與原本無異。
如不服本判決，應於收受送達後20日內向本院提出上訴書狀，其
未敘述上訴之理由者並得於提起上訴後20日內向本院補提理由書
（均須按他造當事人之人數附繕本）「切勿逕送上級法院」。
                                    書記官  徐仁豐
中　　華　　民　　國　　110 　年　　3 　　月　　31　　日
附錄本案論罪科刑法條：
修正前毒品危害防制條例第4 條：
製造、運輸、販賣第一級毒品者，處死刑或無期徒刑；處無期徒
刑者，得併科新臺幣二千萬元以下罰金。
製造、運輸、販賣第二級毒品者，處無期徒刑或七年以上有期徒
刑，得併科新臺幣一千萬元以下罰金。
製造、運輸、販賣第三級毒品者，處七年以上有期徒刑，得併科
新臺幣七百萬元以下罰金。
製造、運輸、販賣第四級毒品者，處五年以上十二年以下有期徒
刑，得併科新臺幣三百萬元以下罰金。
製造、運輸、販賣專供製造或施用毒品之器具者，處一年以上七
年以下有期徒刑，得併科新臺幣一百萬元以下罰金。
前五項之未遂犯罰之。